臺灣高等法院高雄分院刑事判決　 100年度重上更(三)字第10號
上　訴　人
即　被　告　李新健
選任辯護人　洪幼珍律師
上列上訴人因貪污治罪條例案件，不服臺灣高雄地方法院95年度
訴字第3561號中華民國97年4 月30日第一審判決（起訴案號：臺
灣高雄地方法院檢察署95年度偵字第22719 號），提起上訴，判
決後，經最高法院第3 次發回更審，本院判決如下：
    主  文
原判決關於李新健部分撤銷。
李新健公務員，對於違背職務之行為，收受賄賂，處有期徒刑拾
壹年，褫奪公權肆年。所得財物新臺幣拾萬元，應予追繳沒收，
如全部或一部無法追繳時，以其財產抵償之。
    事  實
一、李新健係高雄縣甲仙鄉公所財經課之約聘人員，承辦工程設
    計發包、監工決算等業務，為依法令服務於地方自治團體所
    屬機關而具有法定職務權限之公務員；已判決確定之郭美榮
    則為高雄縣仁武鄉○○村○○路267 巷1 弄11號伸豪營造有
    限公司（下稱伸豪營造公司）實際負責人。緣於民國91年8
    月間，李新健承辦工程地點為高雄縣甲仙鄉小林村之「甲仙
    鄉平埔族公廨文化園區第二期工程」發包作業，總工程款約
    新臺幣（下同）700 萬元，經伸豪營造公司以687 萬2392元
    得標，並由高雄市創世紀工程顧問有限公司（下稱創世紀公
    司）負責設計監造。郭美榮明知該工程中有關「植栽」施作
    項目中之「假儉草草毯」部分（面積為4,460.40平方公尺，
    總價570,931.20元），所舖植之草毯係約定以「介質培育」
    ，亦即必須以非土壤有機介質栽培方式為之，不得以一般土
    壤培育。而所謂草毯的定義係指「用介質培育於塑膠布上或
    硬舖面上，根系莖葉已生長良好，可直接捲起，不予截斷根
    系」之謂，其品質之要求為「「A.以非土壤有機介質栽培完
    成。B.根系沒有截斷，草毯不須恢復期。」，培植過程中須
    以塑膠布隔絕土壤，再以草種子或草莖混合有機介質（如樹
    皮、椰纖、木屑等物）均勻舖撒於塑膠布上予以培植成毯之
    方式為之，且依雙方約定，伸豪營造公司於草毯運至工地鋪
    植前，應先經監造單位人員檢驗鑑定後方可舖植，檢驗若發
    現與規格不符，應隨即運離，不得留置現場。詎郭美榮竟未
    依工程合約之規定，即未以非土壤有機介質自行培育草毯後
    ，舖植於現場工地。嗣經設計監造之創世紀公司於92年8 月
    15日派員至現場檢驗而發現現場草毯是以土壤培育，乃於92
    年8 月19日以（92）創發字第08191 號函，發函通知甲仙鄉
    公所，並要求伸豪營造公司改善，重新以新草毯更替。郭美
    榮因見工程無法順利驗收通過，又不願意更換新草毯，遂與
    李新健商議，拜託李新健出面要求創世紀公司同意核章，使
    該工程驗收通過而得領款，李新健明知郭美榮所培育之草毯
    ，非屬以非土壤有機介質所培育者，不合於工程圖說規定，
    依雙方工程合約第17條規定，該部分應予限期改善完成，如
    未改善完成，在一定條件下收受，則應予扣款或該部分不計
    價，且應予罰款。乃李新健竟仍以趕辦活動，時間急迫為由
    ，要求創世紀公司對上開不符圖說規範之草毯植栽予以核章
    檢驗通過，而為違背職務之行為。經創世紀公司核章後，上
    開工程遂於92年8 月26日完成第1 次估驗並撥款237 萬543
    元予伸豪營造公司，郭美榮旋於92年9 月3 日，基於行賄之
    犯意，在高雄縣甲仙鄉公所門前，交付李新健10萬元賄款，
    李新健則基於收受賄賂之犯意而收受之。上開「甲仙鄉平埔
    族公廨文化園區第二期工程」並於94年1 月7 日完成總驗收
    並撥放其餘工程款。嗣因伸豪營造公司股東不合，另一股東
    林建宏（原名林建孝）得知上情，乃於93年4 月23日及24日
    兩次，向李新健索回上開賄款10萬元，並向法務部調查局航
    業海員調查處高雄站檢舉而查獲上情。
二、案經法務部調查局航業海員調查處高雄站報告臺灣高雄地方
    法院檢察署檢察官偵查起訴。
    理  由
壹、證據能力部分：
一、按被告以外之人，於審判外之言詞或書面陳述，除法律有規
    定者外，不得作為證據；又被告以外之人（包括證人、鑑定
    人、告訴人、被害人及共同被告等）於檢察事務官、司法警
    察官或司法警察調查中所為之陳述，與審判中不符時，其先
    前之陳述具有較可信之特別情況，且為證明犯罪事實存否所
    必要者，得為證據，刑事訴訟法第159 條第1 項、第159 條
    之2 分別定有明文。是被告以外之人於司法警察（官）調查
    中所為之陳述，依刑事訴訟法第159 條第1 項規定，係屬傳
    聞證據，原則上無證據能力，惟如該陳述與審判中不符時，
    其先前之陳述具有較可信之特別情況，且為證明犯罪事實存
    否所必要者，依同法第159 條之2 規定（即刑事訴訟法第15
    9 條第1 項所指之「除法律有規定者外」），始例外認為有
    證據能力。如該陳述與審判中相符時，因該陳述並不符合刑
    事訴訟法第159 條之2 有關傳聞例外之規定，故不得作為認
    定本案犯罪事實有無之證據。此時，當以其於審判中之陳述
    作為證據。查本件證人林建宏、洪賢凱、郭美榮等人於調查
    局中所為之陳述，均為審判外之陳述，且與其等於審判中所
    為之證述大致相符，依上開說明，為無證據能力。至於證人
    何有為於調查局中所為之陳述，亦為審判外之陳述，被告及
    其辯護人均爭執其證據能力，依上開刑事訴訟法規定，亦無
    證據能力。
二、次按被告以外之人於偵查中向檢察官所為之陳述，除顯有不
    可信之情況外，得為證據，刑事訴訟法第159 條之1 第2 項
    定有明文。證人洪賢凱、何有為、曾淑美、林建宏、徐大林
    及徐紹斐於偵查中向檢察官具結後所為之陳述，雖屬傳聞證
    據；惟現階段刑事訴訟法規定，檢察官代表國家偵查犯罪、
    實施公訴，依法其有訊問被告、證人及鑑定人之權，而實務
    運作時，檢察官偵查中向被告以外之人所取得之陳述，原則
    上均能遵守法律規定，不致違法取供，其可信度極高，且本
    案被告及辯護人並未提出有何顯不可信之情形，自均得為證
    據。
三、刑事訴訟法上「證據排除原則」，係指將具有證據價值，或
    真實之證據因取得程序之違法，而予以排除之法則。而私人
    之錄音、錄影行為所取得之證據，應受刑法第315 條之1 與
    通訊保障及監察法之規範，私人違反此規範所取得之證據，
    固應予排除。惟依通訊保障及監察法第29條第3 款之規定「
    監察者為通訊之一方或已得通訊之一方事先同意，而非出於
    不法目的者，不罰」，通訊之一方非出於不法目的之錄音，
    因而取得之證據，即無證據排除原則之適用（最高法院92年
    度台上字第2677號判決意旨參照）。本案證人林建宏以錄音
    設備將其本人與被告李新健間之對話加以錄音，當作提出檢
    舉之佐證，其錄取錄音帶非出於不法之目的，並無任何竊聽
    或竊錄他人非公開談話之行為，無私人非法取證之問題，亦
    無該證據應予排除之證據排除法則適用，且經原審勘驗該錄
    音帶後，檢察官、被告及辯護人對於錄音帶之勘驗結果及其
    譯文均表示無意見（見原審卷第97頁至98頁），本院斟酌公
    共利益及人權保障，認證人林建宏所提出之私人錄音於本案
    具有證據能力，而得為本案認定犯罪事實之證據。
四、末按被告以外之人於審判外之言詞或書面陳述，除法律有規
    定者外，不得作為證據；又被告以外之人（包括證人、鑑定
    人、告訴人、被害人及共同被告等）於審判外之陳述雖不符
    刑事訴訟法第159 條之1 至之4 等4 條之規定，而經當事人
    於審判程序同意作為證據，法院審酌該言詞陳述或書面陳述
    作成時之情況，認為適當者，亦得為證據；當事人、代理人
    或辯護人於法院調查證據時，知有刑事訴訟法第159 條第1
    項不得為證據之情形，而未於言詞辯論終結前聲明異議者，
    視為有前項之同意；刑事訴訟法第159 條第1 項、第159 條
    之5 分別定有明文。本判決認定事實所引用之證據資料，其
    中關於傳聞證據部分，除上開說明外，其餘縱無刑事訴訟法
    第159 條之1 至第159 條之4 或其他規定之傳聞證據例外情
    形，亦業經本院審理時予以提示並告以要旨，檢察官及被告
    、辯護人於本院審理時均表示同意作為證據，或無意見而不
    予爭執，且迄至言詞辯論終結前亦均未聲明異議，本院審酌
    上開證據資料製作時之情況，較無人情施壓或干擾，亦無不
    當取供之情形，復查無違法不當或證明力明顯過低之瑕疵，
    認為以之作為證據應屬適當，揆諸前開法律規定與說明，認
    均有證據能力。
貳、實體部分：
一、訊據上訴人即被告李新健固坦承於92年8 月間，有收受郭美
    榮所交付之10萬元無訛，惟否認有違背職務收受或交付賄賂
    之犯行，辯稱：郭美榮所培育並施作於本案工程之草毯，係
    屬介質培育之草毯，而合於工程圖說，且郭美榮交付被告之
    10萬元，係私下委託被告僱用當地機具、工人，甚至用地協
    調時，用於支應報酬或協調之費用，而與草毯無關，更非賄
    賂之對價云云。
二、經查：
  (一)被告李新健係高雄縣甲仙鄉公所財經課之約聘人員，承辦工
    程設計發包、監工決算等業務，為依法令服務於地方自治團
    體所屬機關而具有法定職務權限之公務員；郭美榮則為伸豪
    營造公司實際負責人。於91年8 月間，被告李新健承辦高雄
    縣甲仙鄉小林村「甲仙鄉平埔族公廨文化園區第二期工程」
    之發包作業，總工程款約700 萬元，經伸豪營造公司以687
    萬2392元得標，並由創世紀公司負責設計監造。工程有關「
    草毯舖植」施作項目，所舖植之草毯係約定以「介質培育」
    ，亦即必須以非土壤有機介質栽培方式為之，不得以一般土
    壤培育。而所謂草毯的定義係指「用介質培育於塑膠布上或
    硬舖面上，根系莖葉已生長良好，可直接捲起，不予截斷根
    系」之謂，其品質之要求為「「A.以非土壤有機介質栽培完
    成。B.根系沒有截斷，草毯不須恢復期。」，培植過程中須
    以塑膠布隔絕土壤，再以草種子或草莖混合有機介質（如樹
    皮、椰纖、木屑等物）均勻舖撒於塑膠布上予以培植成毯之
    方式為之，且依雙方約定，伸豪營造公司於草毯運至工地鋪
    植前，應先經監造單位人員檢驗鑑定後方可舖植，檢驗若發
    現與規格不符，應隨即運離，不得留置現場。上開草毯植栽
    完成後，經創世紀公司就草毯植栽予以核章檢驗通過，且上
    開工程於92年8 月26日完成第一次估驗，已判決確定之同案
    被告郭美榮乃於92年9 月3 日，在高雄縣甲仙鄉公所門前，
    交付10萬元給被告李新健。又上開工程繼於94年1 月7 日完
    成總驗收。嗣於93年4 月23日及24日分兩次，伸豪公司股東
    林建宏向被告李新健索回上開10萬款項等情，業據被告李新
    健供承在卷，並經證人林建宏於原審及本院前審審理時（見
    原審卷第134 頁、本院上更一卷98年8 月4 日審判筆錄），
    證人郭美榮於原審審理中證述明確（見原審97年3 月4 日審
    判筆錄），復有高雄縣甲仙鄉公所94年4 月12日甲鄉財經字
    第0940002252號函及所附91年度「甲仙鄉小林平埔族公廨文
    化園區第二期工程」自核定至決算全案資料、高雄縣甲仙鄉
    公所工程合約1 份、萬泰商業銀行北高雄分行（94）北高字
    第09401350067 號函文及所附小額循環信用貸款申請書、高
    雄縣甲仙鄉農會提款機93年4 月24日提款紀錄表，以及有機
    介質栽培草毯植生規範（調查局卷第91、92頁）、伸豪營造
    公司「高雄縣甲仙鄉平埔族公廨文化園區第二期工程」工地
    支出帳簿影本4 張（調查局卷第62至65頁，按該項記載確實
    有日期之記載，僅因訂卷時將日期部分遮住，如將之拆開，
    即可見到記載之日期）附卷可稽，此部分事實應堪認定。
  (二)查本件工程植栽項目有關假儉草草毯之栽植須採介質培育，
    且關於草毯之品質要求係：「A.以非土壤有機介質栽培完成
    （此介質幫助土壤改良）。B.根系沒有截斷，草毯不須恢復
    期。」，關於培植草毯之材料，則建議使用非土壤之替代性
    材料，如樹皮、椰纖、木屑....等天然有機介質，培植過程
    中需以塑膠布隔絕土壤，再以草種子或草莖混合有機介質均
    勻鋪撒於塑膠布上而培植成毯等情，有記載「項次：預18、
    項目：植裁假儉草草毯（介質培育）」之本件高雄縣甲仙鄉
    公所工程估價單（附於高雄縣甲仙鄉公所94年4 月12日甲鄉
    財經字第0940002252號函及所附91年度「甲仙鄉小林平埔族
    公廨文化園區第二期工程」自核定至決算全案資料）、本件
    草毯圖樣之「有機介質栽培草毯植生規範」（附於高雄縣甲
    仙鄉公所工程合約最末頁），並經證人洪賢凱於檢察官偵查
    中證述屬實。雖證人洪賢凱於調查站詢問時曾證述：「介質
    栽培也有可能是土壤的方式」等語（證人洪賢凱於調查站之
    陳述，已經本院認定無證據能力如上，此部分僅是補充說明
    ），惟其同時亦證述：「但我們的建議是要用木屑或甘蔗渣
    或其他有機材料來施作」、「依照圖說是不能用土壤方式栽
    培」等語，足見介質栽培中所使用之介質可為土壤，但於本
    案中所使用之介質必須為非土壤者。雖被告李新健於原審審
    理時辯稱：「介質培育的草是在土壤之下有木屑及有機肥料
    」（見原審卷第14 5頁），但依本件工程係依照「有機介質
    栽培草毯植生規範」行之，依該規範說明，所謂草毯的定義
    係指「用介質培育於塑膠布上或硬舖面上，根系莖葉已生長
    良好，可直接捲起，不予截斷根系」之謂，其品質之要求為
    「「A.以非土壤有機介質栽培完成。B.根系沒有截斷，草毯
    不須恢復期。」，培植過程中須以塑膠布隔絕土壤，再以草
    種子或草莖混合有機介質（如樹皮、椰纖、木屑等物）均勻
    舖撒於塑膠布上予以培植成毯之方式為之，即全部排除土壤
    之使用；證人即同案被告郭美榮於原審亦證稱：「所謂介質
    培育，是用木屑及木屑粉末攪拌少許泥土，鋪設與土壤之間
    ，有隔層」等語（見原審卷第160 頁），被告所辯，自非可
    採。是本案草毯之栽培方式，須以塑膠布隔絕土壤，於塑膠
    布上以不含泥土之樹皮、椰纖、木屑....等天然有機為介質
    ，將草種子或草莖混合有機介質均勻鋪撒於塑膠布上而培植
    成毯，從而於草毯之栽培過程中，於隔絕土壤之塑膠布上，
    不應有土壤之存在，應堪認定。
  (三)被告李新健供承本件勘驗時隔絕土壤之隔離層上供草苗生成
    之處，確存有土壤，惟辯稱：郭美榮所培育並施作於本案工
    程之草毯，係屬介質培育之草毯，而合於工程圖說云云。然
    查，於92年8 月15日創世紀公司派證人洪賢凱、曾淑美會同
    被告李新健、同案被告郭美榮，就郭美榮自行栽培之草毯進
    行驗苗之勘驗，勘驗時發現其草毯下雖有隔離層以隔離土壤
    ，但隔離層上供草苗生長之介質，為土壤，而非以工程圖說
    所要求「非土壤」之有機介質。嗣設計監造之創世紀公司於
    92年8 月19日以（92）創發字第08191 號函告知甲仙鄉公所
    ，並函請伸豪營造公司改善，函中表示：「現場草毯為土壤
    培育，與圖說『介質培育』以非土壤有機介質栽培方式不符
    ，難達初期改善土壞（應為「壤」之誤）之預期效果。」、
    「現場草毯生長並不均勻，表面凹凸不平，雜草比例偏高，
    加上現場周邊環境雜草橫生，其種籽極可能已隨風著生草毯
    內，勢必增加日後之養護成本，並影響其景觀效益，判斷此
    草場並無專業草毯培育及維護經驗。該草場之草毯品質與培
    植方式均與圖說要求不符，請承包商另尋專業之草毯來源，
    以維工程品質。」等語，有創世紀公司92年8 月19日以（92
    ）創發字第08191 號函文附卷可稽，而甲仙鄉公所及伸豪營
    造公司均有接獲創世紀公司之上開函文等情，已據被告李新
    健供承在卷，且證人郭美榮僅就該函文中所指摘之「雜草」
    比例偏高加以改善，復據其於原審證述明確（見原審卷第16
    1 頁），雖其又證稱：「經過雨季，我所培養的草毯，被雨
    季夾帶的土壤覆蓋」、「木屑經過下雨後，比較輕部分會浮
    起來會流走」云云，被告李新健亦為上開之辯解，然證人郭
    美榮就其介質培育之方式，已自承使用泥土（原審卷第160
    頁），則其所辯草毯中之土壤係因雨季夾帶所致，即有前後
    不一，且草苗係生長於介質之上，苟以木屑為介質，於木屑
    因下雨而流走時，草苗應隨木屑而流走，斷無僅流走木屑而
    留下草苗之理。更何況依高雄縣甲仙鄉於94年4 月12日函送
    法務部調查局之「甲仙鄉小林平埔族文化園區第二期工程」
    全卷資料中觀之，高雄縣甲仙鄉公所曾以92年5 月29日甲鄉
    財經字第0920003717號函准伸豪營造公司之申請停工（因部
    分工程用地甲仙鄉無法取得），嗣伸豪營造公司於92年8 月
    6 日，以（92）伸字第0806號函，說明因草毯種植工程尚可
    施做，申請復工，高雄縣甲仙鄉公所以92年8 月12日甲鄉財
    經字第5667號函准伸豪營造公司自92年8 月8 日起復工（見
    外放之該卷資料），已經明確表示伸豪營造公司上開草毯工
    程，係自92年8 月8 日起施工，又依創世紀公司92年8 月19
    日（92）創發字第08191 號函內容，可知監造之創世紀公司
    人員係於92年8 月15日前往現場勘驗，顯然是伸豪營造公司
    一經完工，即申報勘驗，根本無所謂經過雨季，草毯被雨季
    夾帶的土壤覆蓋之可言，故被告李新健所辯及證人郭美榮上
    開證述內容，均顯與事實不符，殊非可採。又創世紀公司事
    後雖核章同意驗收上開以土壤為介質所栽植之草毯，惟此係
    因被告李新健以甲仙鄉公所趕辦活動為由，要求創世紀公司
    同意通過驗收所致，業經證人洪賢凱、何有為、曾淑美於偵
    查中分別證述屬實（見偵一卷第26頁至30頁），並經證人曾
    淑美於本院審理中證述明確。核與證人即甲仙鄉長李宗保於
    原審所證稱：「因為本件工程有延宕，本件技士（李新健）
    有和我談過要趕辦芋筍節、平埔族夜祭，李新健跟顧問公司
    及廠商去會勘廠商提出的草皮，是否符合契約的規範，看完
    之後，李新健跟我報告有符合規範，那又要趕辦活動，所以
    就請廠商先行舖設。」等語相符（見原審卷第241 頁），且
    被告李新健亦於偵查中供稱：「我們有去驗苗，我們認為是
    認定標準之不同，跟鄉長、課長商量後，為了趕辦甲仙芋筍
    活動，避免工程延宕，就同意讓工程通過。」等語（見95年
    7 月14日偵查筆錄），供承創世紀公司事後核章同意驗收上
    開以土壤為介質所栽植之草毯，係因甲仙鄉公所以趕辦甲仙
    芋筍節活動，避免工程延宕活動為由，要求創世紀公司同意
    通過驗收等情，又上開工程於92年8 月26日完成第一次估驗
    並撥款237 萬543 元，繼於94年1 月7 日完成總驗收並撥放
    其餘工程款，亦有甲仙鄉公所98年7 月21日甲鄉行字第0980
    006744號函所附「高雄縣甲仙鄉小林平埔族公廨文化園區第
    二期工程估驗明細表」附卷可證，據證人即該工程估驗員胡
    儷瑛於本院前審審理時結證稱：「92年8 月26日是初驗」「
    （當時驗收時，是否只丈量面積是否符合？）對」「有無檢
    查草皮是否以非土壤有機介質栽培？）沒有」、「沒有將草
    皮鏟起來檢查是否為非土壤有機介質栽培」等語明確（見本
    院上更一審98年8 月4 日審判筆錄），又被告李新建於本院
    前審審理時亦供稱：「驗收人員負責外觀表面驗收，隱蔽處
    如草皮是否以非土壤有機介質栽培，由監工單位創世紀公司
    驗收」等語無訛（本院同上審理筆錄），而上開「高雄縣甲
    仙鄉小林平埔族公廨文化園區第二期工程估驗明細表」94年
    1 月7 日驗收紀錄亦載述「本所主計人員係兼辦且係會計年
    度結束整理期間，業務繁忙，擬採書面審核監辦」，顯見上
    開工程於92年8 月26日第一次估驗、94年1 月7 日總驗收時
    ，均未實際檢查草皮是否以非土壤有機介質栽培，堪以認定
    。雖證人曾淑美於偵查中證稱：「圖說是要求介質栽培，現
    場是土壤栽培，但承包商表示他們是用介質栽培，但因時間
    拖很久造成土壤跟介質有混合的現象，現場看起來下面有鋪
    隔離層；但跟土壤混在一起。」「是承包商自己解釋有用介
    質栽培，但我們看起來大部分是土壤，土壤下方有一個隔離
    層，隔離層上方是介質層，現場看起來也是土壤成分居多」
    「洪賢凱去看的結果，品質應該可以接受」等語（見偵一卷
    第28頁至29頁），惟其證述中提及之介質培育，係承包商即
    被告郭美榮自己之解釋，證人僅轉述當時聽聞之情形，並非
    證人陳述自己所見情形，且無所謂時間拖很久之情形，已如
    前述，尚不得斷章取義而據為有利於被告之認定；雖其證述
    於現場有看見有一個隔離層，但不得憑該隔離層之存在，即
    謂伸豪營建公司於隔離層上之介質，係採用合於圖說之「非
    土壤」有機介質，且證人曾淑美亦已明確表示「隔離層上方
    是介質層，現場看起來也是土壤成分居多」「現場是土壤栽
    培」「但我們看起來大部分是土壤」等語，核與創世紀公司
    92年8 月19日之上開函文記載「現場草毯為土壤培育，與圖
    說『介質培育』以非土壤有機介質栽培方式不符」內容相符
    。又創世紀公司已分別於92年8 月26日、94年1 月7 日同意
    包括本案草毯在內之工程通過驗收，若證人曾淑美於事後另
    證述草毯不合格，恐致自身不利，從而於95年6 月16日檢察
    官傳訊時，證人曾淑美所述「洪賢凱去看的結果，品質應該
    可以接受」等語，顯係為迴護自身利益所為之陳述，應非可
    採。至證人郭美榮另又稱：本件草毯之重點在於沒有截根，
    介質是否為土壤並非重點云云，惟查工程圖說將培育草毯之
    介質明確規定為「非土壤」，乃因該介質有助於土壤改良，
    且以土壤培育之草毯，於鋪植後須多花人力照顧草皮，其維
    護成本較高，有前開本案工程草毯圖樣所載「有機介質栽培
    草毯植生規範」附卷可參，並經證人洪賢凱於偵查中證述明
    確（見偵一卷第28頁），故培育草毯之介質，對於草毯之品
    質確有影響，證人郭美榮表示介質並不重要云云，應非可採
    。又本件高雄縣甲仙鄉小林村「甲仙鄉平埔族公廨文化園區
    第二期工程」之發包作業，伸豪營造公司以687 萬2392元得
    標承作，依該工程內容觀之，一共有18項，關於植栽部分僅
    係其中之1 項，其中之假儉草草毯更是植栽工程之1 部分，
    其金額為570,931.20元，所佔全部工程之比率並非甚高（不
    到10分之1 ），而創世紀公司除上開草毯工程外，並未對其
    他施作工程有意見，在客觀上亦難認創世紀公司有故意刁難
    而不實認定該草毯為「土壤培育」之情形。綜上所述，本件
    伸豪營造公司於培植草毯時，用以供草苗生長之介質，係土
    壤，而非以「非土壤」之有機介質，顯與工程圖說之要求不
    符，雖創世紀公司事後核章同意驗收上開以土壤為介質所栽
    植之草毯，惟係因被告李新健以甲仙鄉公所趕辦活動為由，
    要求創世紀公司同意通過驗收所致，不得據此而謂伸豪營造
    公司所培植之草毯合於圖說要求。
  (四)又同案被告郭美榮確有交付被告李新健10萬元之事實，已如
    前述，被告李新健雖辯稱：我收受該10萬元，係支付郭美榮
    委託我僱用當地機具、工人，甚至用地協調時之費用云云。
    惟查，伸豪營建公司自行培植之草毯不合圖說，遭創世紀公
    司檢驗後要求「另尋專業之草毯來源，以維工程品質」，已
    詳如上述，而同案被告郭美榮因自行培植草毯而花費1 百多
    萬元，業據其於原審證述明確（見原審卷第162 頁），雖其
    所述金額在客觀上顯然誇大（依工程合約，該假儉草草毯之
    金額，僅為570,931.20元），然若不能使用其自行培植之草
    毯，則證人郭美榮將蒙受重大損失，又被告李新健於原審證
    述：收到10萬元之時間，係在勘驗草毯之後（即92年8 月15
    日），接到創世紀公司92年8 月19日函文之前等語（見原審
    卷第144 頁），另證人郭美榮於原審證述：「直到92年9 月
    間才把這筆錢給李新健」等語（見原審卷第158 頁），雖其
    2 人所證述之交款時間並未一致，惟均在本案草毯於92年8
    月15日經勘驗為不合格以後甚明，本院再參酌證人郭林伊莉
    於調查局中之陳述，以及帳冊上所記載於92年9 月3 日支出
    處理費10萬元（見調查局卷第58頁至62頁），認定證人郭美
    榮係於92年9 月3 日交付10萬元於被告李新健（起訴書記載
    交付款項之時間為92年7 、8 月間，尚有未洽，應予更正）
    。又依93年3 月2 日12時59分證人林建宏與被告李新健在高
    雄縣甲仙鄉公所旁之對話，被告李新健談及：「這件我幫忙
    很多」、「就像那一塊草，那一塊假儉草，他是建築培養什
    麼什麼的」、「他知道有的東西，去買就好了，價錢談不攏
    ，我幫忙推一下」、「結果他自己去種草，自己種草來驗，
    一看就不會通過。」，又林建宏說「嗯，拿10萬元讓你們當
    基金？」被告李新健回答「你說草的那一件，是有啦，有啦
    」、林建宏說「確定說他有跟我借10萬」、被告李新健說「
    10萬那一條有啦」、林建宏說「我是說‧‧‧」，被告李新
    健說「那時買草只花10萬，比較省，省很多」，被告李新健
    復談及「嗯。他之前種草時候，我趕他種草，不是我趕他，
    是他說他要用到錢。」、林建宏接著說「嗯。現在就是說他
    有時會騙我」、被告李新健回答「我硬再去說，讓他能再驗
    一次」等語，有前開錄音及譯文附卷可參，復為被告李新健
    所不否認。至被告李新健辯稱上開對話係順林建宏之口意回
    答云云，惟觀諸對話之過程，先提及「草」者為被告李新健
    ，先提及「草」與10萬元關係者亦為被告李新健，故就「草
    」及10萬元存有關係一節，係被告李新健自動提及，並無順
    林建宏口意之情形，是被告李新健上開所辯應非可採（至於
    被告李新建在對話中，曾提及「‧‧‧一直幫他解套，因為
    草『沒種』下去，就無法估驗，我再處理」一節，僅說明須
    先在現場植栽草毯後，才有估驗之問題，與本案被告是否收
    取10萬元無關，無從為被告有利或不利之認定）。且依上開
    對話，參酌同案被告郭美榮交付10萬元與被告李新健之時間
    點92年9 月3 日，係在本案草毯初勘後，92年8 月26日完成
    第1 次估驗並撥款237 萬543 元予伸豪營造公司之後數日，
    益見同案被告郭美榮因為草毯經檢驗未合格，因而要求被告
    李新健幫忙其能通過，於事後再給付10萬元。參以本案草毯
    於明顯不合於圖說規範，被告李新健仍分別向鄉長報告其合
    於契約規範，並向創世紀公司要求同意驗收，苟非被告李新
    健之請託要求，其何致於有如此違背職務之行為。雖證人即
    水電工人徐大林及證人徐紹斐即卡車司機，於偵查中分別證
    述因修理廁所及載運小林隧道等處之土方，而分別由被告李
    新健交付3000元及1 萬多元等語，另證人劉仁和於調查站詢
    問及偵查中均證述被告李新健有交付1 萬元給其轉交徐羅文
    英，以補償地上物等語。惟證人劉仁和證稱：「93年6 月間
    ，被告拿1 萬元的現金交伊轉交給徐羅文英」（見調查卷第
    71頁、他字卷第4150號第22頁），與被告李新健所稱「94年
    4 月郭美榮領取工程款時交付1 萬元，要伊轉交給徐羅文英
    」等語不符（見調查卷第15頁），且被告復供稱：「林建孝
    於93年4 月23日向我索回現金5 萬元，又於93年4 月24日向
    我索回現金6 萬元。」（見調查卷第14頁），則被告既已交
    還10萬元予林建孝，又如何於事後交付其中之1 萬元予徐羅
    文英？上開工程所需之土方，本應由承包工程之伸豪營造公
    司負責運送至現場施作，又何需由被告李新健代為雇用支付
    ？證人即水電工人徐大林雖證稱曾因修理平埔夜祭的廁所，
    更換零件而領得被告所交付之3000元工資，但既未證明係何
    時取得3000元，且伸豪營造公司於92年8 月8 日復工後，旋
    於92年8 月27日以92年8 月27日（92）伸字第0827號，說明
    因部分工程，包括涼亭、廊道、廁所區，鄉公所尚未與地主
    協調，致工程無法進行，再度聲請停工，亦經高雄縣甲仙鄉
    公所准自92年8 月27日起停工，有伸豪營造公司、高雄縣甲
    仙鄉公所函各1 份附卷可證（見外放之高雄縣甲仙鄉公所全
    案資料卷），則92年9 月3 日郭美榮交付10萬元於被告李新
    健時，既尚未經地主同意，取得使用權，亦尚未蓋廁所，伸
    豪營造公司又豈有需要修理平埔夜祭廁所而支付更換零件之
    工資，顯不可思議，亦不足以證明與同案被告郭美榮所交付
    之10萬元有何關係。更何況於93年3 月2 日12時59分證人林
    建宏與被告李新健之對話中，被告李新健毫無提及上開費用
    之支出，更無提及該費用與10萬元有關，有上開錄音及完整
    譯文在卷為憑，且於被告李新健返還款項給證人林建宏時，
    亦無將上開費用扣除，苟同案被告郭美榮交付被告李新健10
    萬元之目的即在支應上開費用者，則於93年3 月2 日12時59
    分證人林建宏與被告李新健之對話時，被告李新健何有不提
    及上開費用情形，反而說與「草」有關，且於返還款項時，
    何有不扣除上開已支出之費用，反而返還全額之10萬元之理
    。故上開費用顯然與同案被告郭美榮交付被告李新健之10
    萬元無關，被告此部分所辯，應非可採，足見同案被告郭美
    榮交付被告李新健之10萬元，確係對於被告李新健所為之賄
    賂，且2 者間有對價關係存在。
  (五)被告既擔任高雄縣甲仙鄉公所技士職務代理人，職務內容為
    工程設計、發包、監工與公文處理，為該工程承辦人員，有
    高雄縣甲仙鄉公所函覆在卷（見上訴卷第109 至110 頁），
    且為被告所供認，則被告李新健身為該工程監工人員，對於
    伸豪營造公司承攬過程，有無依照工程圖說施作，為其監工
    職責事項，如伸豪營造公司未依約施作，仍予放行，即屬違
    背職務之行為。
  (六)綜上所述，本件事證已臻明確，被告李新健所辯，顯係卸責
    之詞，不足採信，其涉犯違背職務收受賄賂罪，堪以認定。
三、按行為後法律有變更者，適用行為時之法律。但行為後之法
    律有利於行為人者，適用最有利於行為人之法律，刑法第2
    條第1 項定有明文。又比較時應就罪刑有關之共犯、未遂犯
    、想像競合犯、牽連犯、連續犯、結合犯，以及累犯加重、
    自首減輕暨其他法定加減（如身分加減）與加減例等一切規
    定，綜其全部罪刑之結果而為比較（最高法院95年第8 次刑
    事庭會議決議參照）；茲就本案有關之新舊法比較部分，臚
    列如下：
  (一)關於貪污治罪條例之比較：刑法上公務員之定義，被告行為
    時刑法第10條第2 項規定：「稱公務員者，謂依法令從事於
    公務之人員。」嗣於94年2 月2 日修正為：「稱公務員者，
    謂下列人員：一依法令服務於國家、地方自治團體所屬機關
    而具有法定職務權限，以及其他依法令從事於公共事務，而
    具有法定職務權限者。二受國家、地方自治團體所屬機關依
    法委託，從事與委託機關權限有關之公共事務者。」並自95
    年7 月1 日施行。是被告行為後，法律對於公務員之定義已
    有變更，且貪污治罪條例第2 條原規定：「依據法令從事公
    務之人員，犯本條例之罪者，依本條例處斷。」亦於95年5
    月30日修正為：「公務員犯本條例之罪者，依本條例處斷。
    」，於同年7 月1 日同步施行，以配合前述刑法之修正，亦
    即貪污治罪條例與刑法採取相同之公務員定義。而此項刑法
    公務員定義之變更，亦屬刑法第2 條第1 項所稱之法律變更
    。自應依刑法第2 條第1 項為新舊法之比較說明。因此修正
    後貪污治罪條例第2 條關於公務員之規定即應適用修正後刑
    法第10條第2 項公務員定義，因修正後刑法規定公務員定義
    範圍大致上較為具體限縮，自以修正後刑法關於公務員定義
    之規定對被告較為有利，依刑法第2 條第1 項規定，比較新
    舊法規定，應適用有利於被告之修正後貪污治罪條例第2 條
    公務員規定（按此部分係貪污治罪條例修正後之比較，應與
    刑法分開，單獨比較）。
  (二)關於刑法之比較：
    1.本件被告所犯對於違背職務之行為收受賄賂罪、行賄罪之
      規定，均有罰金刑之規定。惟刑法就罰金刑之規定，依修
      正前刑法第33條第5 款規定，罰金刑應處銀元1 元以上，
      並應依修正前罰金罰鍰提高標準條例第1 條規定，就其原
      定數額得提高為2 倍至10倍，但法律已依一定比率規定罰
      金或罰鍰之數額或倍數者，依其規定。惟修正後刑法第33
      條第5 款則規定：「罰金：新臺幣1000元以上，以百元計
      算之」，而95年6 月14日修正公布之刑法施行法第1 條之
      1 第2 項規定：「94年1 月7 日刑法修正時，刑法分則編
      未修正之條文定有罰金者，自94年1 月7 日刑法修正施行
      後，就其所定數額提高為30倍，但72年6 月26日至94年1
      月7 日新增或修正之條文，就其所定數額提高為3 倍」，
      經比較修正前後之罰金刑輕重，該罰金刑之最低刑度於修
      法後已有加重，故以95年7 月1 日刑法修正公布施行前之
      規定較有利於被告。
    2.有關刑法第37條褫奪公權部分，修正前刑法第37條第2 項
      規定：「宣告6 月以上有期徒刑，依犯罪之性質認為有褫
      奪公權之必要者，宣告1 年以上10年以下褫奪公權」，修
      正後同條項則規定：「宣告1 年以上有期徒刑，依犯罪之
      性質認為有褫奪公權之必要者，宣告1 年以上10年以下褫
      奪公權」，經比較修法前後結果，修正後之刑法第37條第
      2 項，將裁量宣告褫奪公權之有期徒刑宣告刑下限，由6
      月提高為1 年。是此部分以修正後之規定較有利於被告。
    3.綜上全部比較結果，本件關於被告行為之論罪科刑，雖褫
      奪公權部分，以現行刑法較為有利，然本件如適用修正前
      刑法法定罰金刑最低刑度之規定，顯較有利於被告。經整
      體比較結果，仍應以適用修正前刑法之規定較有利於被告
      ，依刑法第2 條第1 項前段規定，本件即應整體適用修正
      前刑法論罪科刑。
四、又所謂違背職務，則係指依其職務範圍內，應為而不為，或
    不應為而為者而言（最高法院72年台上字第4740號判例參照
    ）。查本件被告李新健係高雄縣甲仙鄉公所財經課之約聘人
    員，承辦工程設計發包、監工決算等業務，就本案工程，明
    知伸豪營造公司所培育之草毯，非屬以非土壤之介質所培育
    者，不合於工程圖說規定，依雙方工程合約第17條規定，該
    部分應要求伸豪營造公司重新以新草毯更替，限期改善完成
    ，如未改善完成，在一定條件下收受，則應予扣款或該部分
    不計價，且應予罰款，以盡其監工業務，乃竟違反工程圖說
    之規範，予以通過驗收，事後收受該公司實際負責人被告郭
    美榮交付之10萬元，顯屬「違背職務行為」而收受賄賂。核
    被告李新健所為，係犯貪污治罪條例第4 條第1 項第5 款之
    違背職務收受賄賂罪。
五、原審予以論罪科刑，固非無見；惟查：(一)關於刑法上公務員
    之定義，被告行為後刑法第10條第2 項已經於94年2 月2 日
    修正，並自95年7 月1 日施行。是法律對於公務員之定義已
    有變更，且貪污治罪條例第2 條亦於95年5 月30日修正，於
    同年7 月1 日同步施行，以配合前述刑法之修正，亦即貪污
    治罪條例與刑法採取相同之公務員定義。而此項刑法公務員
    定義之變更，亦屬刑法第2 條第1 項所稱之法律變更。自應
    依刑法第2 條第1 項為新舊法之比較說明，已如前述。原判
    決以修正後刑法第10條第2 項公務員之定義規定屬刑法總則
    編指示性之法律，僅法律用語之修正等旨之說明，即難認適
    當。(二)同案被告郭美榮係於92年9 月3 日交付被告李新健10
    萬元，已如上述，原判決誤載為92年8 月15日至同年9 月間
    某日所交付，認定事實已有錯誤。(三)上開工程係於92年8 月
    26日經甲仙鄉公所完成第一次估驗並撥款237 萬543 元，再
    於94年1 月7 日經甲仙鄉公所完成總驗收並撥放其餘工程款
    ，原判決誤載為94年1 月7 日完成驗收並撥款，亦有違誤。
    被告李新健上訴意旨，仍執陳詞，否認犯罪，雖無理由，惟
    原判決既有上開可議，仍應由本院將原判決關於被告李新健
    部分予以撤銷改判；審酌被告李新健身為高雄縣甲仙鄉公所
    財經課之約聘人員，承辦工程設計發包、監工決算等業務，
    為依法令服務於地方自治團體所屬機關而具有法定職務權限
    之公務員，未能確實執行監工業務，貪圖賄賂，竟為違背職
    務之行為，惡性非輕等一切情狀，量處如主文第2 項所示之
    刑，併依貪污治罪條例第17條、修正前刑法第37條第2 項之
    規定，宣告褫奪公權4 年。被告李新健犯罪時間雖在96年4
    月24日以前，惟其所犯為貪污治罪條例第4 條第1 項第5 款
    之罪，未依貪污治罪條例第12條規定減輕其刑，且宣告之有
    期徒刑已逾1 年6 月，依中華民國九十六年罪犯減刑條例第
    3 條第1 項第1 款規定，不予減刑。又按刑罰之執行，係對
    於人身及財產之侵害，應止於犯罪行為人之一身為原則。沒
    收為刑罰之一種；刑法上所謂屬於犯罪行為人因犯罪所得之
    沒收物，乃指無他人對於該物得主張法律上之權利者而言；
    倘該物原屬被害人所有，而為犯罪行為人因犯罪而取得或變
    易獲得，該被害人既仍得對之為法律上權利之主張，自難認
    該當於沒收之要件。至法律有規定追繳、追徵或抵償者，係
    以法律之規定將犯罪所得，收歸國家所有，避免因該犯罪所
    得因不符刑法沒收之規定，致犯罪行為人仍得於判決確定後
    享受犯罪之成果，故有自犯罪行為人強制收回之必要。貪污
    治罪條例第10條第1 項：「犯第四條至第六條之罪者，其所
    得財物，應予追繳，並依其情節，分別沒收或發還被害人。
    」、第3 項：「前二項財物之全部或一部無法追繳時，應追
    徵其價額，或以其財產抵償之。」乃強制規定，條文就「沒
    收或發還被害人」並列規定，其性質互相排斥，應擇其一而
    為適用。所謂依其情節，分別沒收或發還被害人，係指應予
    追繳、追徵或供抵償之財物，究應予以沒收或發還被害人，
    應視其犯罪情節有無被害人而定，由法院審酌處理，並於主
    文明白諭知。有被害人者，自應發還被害人，例如竊取、侵
    占之公有財物或利用職務上機會詐取之財物，應發還被害人
    ，不得沒收；如為發還之諭知者，尤應確認是否屬「被害人
    」。必無被害人時，例如賄賂罪所侵害者為國家之官箴及公
    務員執行公務之純正，行賄者屬對合犯，而非被害人，收賄
    者收受之賄賂，應予追繳沒收；對公務員經辦公用工程，交
    付回扣之人，不能認屬被害人，其所交付之回扣應予沒收，
    不得發還之（最高法院96年台上字第5390號判決意旨參照）
    。本件被告李新健所收受之上開賄賂10萬元，屬其犯貪污治
    罪條例第4 條第1 項第5 款之罪所得財物，所侵害者為國家
    之官箴及公務員執行公務之純正，行賄者屬對合犯，而非被
    害人，依前開說明，應依現行之貪污治罪條例第10條第1 項
    、第3 項之規定，追繳沒收之，如全部或一部無法追繳時，
    應以其財產抵償之。又按若屬應沒收之財物，縱被告於犯罪
    後，業已返還，仍應諭知追繳沒收，如全部或一部無法追繳
    時，應追徵其價額或以其財產抵償之，不能因其返還而免責
    （最高法院88年度台上字第1862號判決意旨參照）。本件被
    告李新健雖已將上開賄賂10萬元交付林建宏，惟依前開說明
    ，仍應諭知追繳沒收，如全部或一部無法追繳時，應追徵其
    價額或以其財產抵償之，不能因其返還而免責，附此敘明。
六、同案被告郭美榮已經本院前審（上更一審）判決確定。
據上論結，應依刑事訴訟法第369 條第1 項前段、第364 條、第
299 條第1 項前段，貪污治罪條例第4 條第1 項第5 款、第10條
第1 項、第3 項、第17條，刑法第2 條第1 項前段、第11條、修
正前刑法第37條第2 項，判決如主文。
本案經檢察官郭振昌到庭執行職務。
中    華    民    國    100    年    4    月    28    日
                刑事第五庭    審判長法  官  曾永宗
                                    法  官  鍾宗霖
                                    法  官  任森銓
以上正本證明與原本無異。
如不服本判決應於收受本判決後10日內向本院提出上訴書狀，其
未敘述上訴理由者，並得於提起上訴後10日內向本院補提理由書
狀（應附繕本）。
中    華    民    國   100    年    4     月    28    日
                                    書記官  呂素珍
附錄本件判決論罪科刑法條：
貪污治罪條例第4 條
有下列行為之一者，處無期徒刑或10年以上有期徒刑，得併科新
台幣1 億元以下罰金：
一  竊取或侵占公用或公有器材、財物者。
二  藉勢或藉端勒索、勒徵、強占或強募財物者。
三  建築或經辦公用工程或購辦公用器材、物品，浮報價額、數
    量、收取回扣或有其他舞弊情事者。
四  以公用運輸工具裝運違禁物品或漏稅物品者。
五  對於違背職務之行為，要求、期約或收受賄賂或其他不正利
    益者。
前項第1 款至第4 款之未遂犯罰之。